臺灣苗栗地方法院刑事判決　　　　　　　 93年度易字第563號
公　訴　人　臺灣苗栗地方法院檢察署檢察官
被　　　告　甲○○
選任辯護人　王上律師
上列被告因背信案件，經檢察官提起公訴（93年度偵字第1597號
），本院判決如下：
    主  文
甲○○意圖為自己不法之所有，而侵占對於業務上所持有之物，
處有期徒刑陸月，如易科罰金，以參佰元折算壹日。
　　事  實
一、甲○○於民國85年5 月12日，與丙○○、曾春陵協議合夥投
    資購買土地，由甲○○負責出面購買苗栗縣大湖鄉○○段第
    1247、1249地號農地（後分割為同地段第1249、1249-1、1
    249-2 、1249-3、1249-4、1249-5、1249-6地號土地，下稱
    第1249地號等7 筆土地），丙○○即於同年月13日以其經營
    之安廷公司名義，匯款新臺幣（下同）0000000 元至甲○○
    配偶丁○○大湖農會帳戶內，嗣因曾春陵無法依約出資，遂
    改由甲○○與丙○○2 人以每人出資百分之50之方式，各出
    資0000000 元，合資購買上開土地，雙方於85年7 月8 日重
    新簽訂合約書，約定將上開土地登記為甲○○名義，且言明
    甲○○負責開發整地，倘有其他支出費用，由甲○○告知丙○○後2 人平均分攤，甲○○為從事業務之人。嗣於86年6
    月間，甲○○又另與戊○○合夥購買土地，雙方原應各出資
    0000000 元，詎甲○○當時因無資金可供運用，竟意圖為自
    己之不法所有，違反約定，於86年6 月27日，擅自以前述第
    1249地號等7 筆土地（第1247地號除外）設定第二順位抵押
    權（金額0000000 元）予戊○○（第一順位為苗栗縣大湖地
    區農會，下稱大湖農會），擔保其與戊○○合夥之出資額，
    嗣因甲○○財務發生問題，為避免前述土地遭他債權人查封
    ，遂於89年8 月11日將上開大湖鄉○○段第1249地號等7 筆
    土地過戶予丙○○，然因甲○○迄未提出上開與戊○○合夥
    之出資額，戊○○乃於92年10月間，以其配偶賴香蓮之名義
    ，以丙○○（起訴書誤載為甲○○）為相對人，向臺灣苗栗
    地方法院聲請以92年度拍字第230 號裁定准予拍賣上開不動
    產，丙○○因而知悉上情。
二、案經丙○○訴由苗栗縣警察局大湖分局報請臺灣苗栗地方法
    院檢察署檢察官偵查起訴。
　　理  由
一、訊據被告甲○○供稱有於上揭時、地與告訴人丙○○共同合
    資購買前述土地，且出名登記為土地所有權人，及負責開發
    整地之事實，惟矢口否認有業務侵占犯行，辯稱：當初係戊○○買地欲借用被告名義登記，戊○○表示日後登記回本人
    名義時，就會將抵押權塗銷，孰料抵押權尚未塗銷即遭法院
    查封，被告並未與戊○○合夥買地；又被告將土地設定抵押
    權予戊○○時有告知丙○○，徵得其同意；且被告對該土地
    有2 分之1 的權利，自有權限將土地設定抵押權，被告並無
    侵占行為云云。經查：
（一）最高法院28年滬上字第31號判例意旨：「隱名合夥人之出
      資，依民法第702 條規定，其財產權移屬於出名營業人。
      該項合夥財產，自係屬於出名營業人，並非與隱名合夥人
      所共有，關於營業上收取之款項，仍由出名營業人取得所
      有權，隱名合夥人除依法律或契約之規定，就其應受返還
      之出資及應得之利益，對於出名營業人得行使請求權外，
      要非直接就營業上收取之款項當然取得所有權。縱令出名
      營業人將該款據為己有，並未分給隱名合夥人，究與侵占
      他人所有物之條件不符，自無成立業務上侵占罪之可言。
      」，是本案首需究明者，係本案告訴人與被告間之合夥性
      質，係屬「合夥」或「隱名合夥」；再按「合夥為二人以
      上互約出資以經營共同事業之契約，隱名合夥則為當事人
      約定一方對於他方所經營之事業出資，而分受其營業所生
      利益，及分擔其所生損失之契約。故合夥所經營之事業，
      係合夥人全體共同之事業，隱名合夥所經營之事業，則係
      出名營業人之事業，非與隱名合夥人共同之事業。苟其契
      約係互約出資以經營共同之事業，則雖約定由合夥人中一
      人執行合夥之事務，其他不執行合夥事務之合夥人，僅於
      出資之限度內負分擔損失之責任，亦屬合夥而非隱名合夥
      。」，最高法院42年台上字第434 號判例意旨可資參照（
      該院29年上字第971 號、28年上字第1312號判例意旨亦同
      ）。依卷附被告與告訴人於85年7 月8 日所簽訂之合約書
      記載，雙方共同合資購買上開土地，平均分攤價金，同意
      以被告名義辦理過戶登記；又被告如有買賣、設定抵押、
      出租或建屋等情事，需經雙方同意始得為之，業據被告自
      承在卷（見偵查卷第20頁），被告於警詢中亦自承作土地
      仲介等語（見偵查卷第18頁）且證人即告訴人丙○○亦證
      稱整地開發的錢兩人平均分攤，平時土地係由被告管理，
      但涉及權利問題，需由雙方討論，土地若蓋成休閒農場要
      視情況決定由被告或告訴人親自管理，雙方係共同經營所
      購買之土地等語（見本院卷第80、82、99、212 頁），可
      知本件被告與告訴人之合夥，係互約出資以經營共同事業
      ；至上開第1249地號等7 筆土地購買後，雖登記為被告名
      義，但此係因告訴人礙於當時法令規定，不便登記，始以
      被告之名義登記，並非以被告為出名營業人，而約定告訴
      人對於被告所經營之事業出資，分受其營業所生利益，及
      分擔其所生損失之契約。是被告雖係本件土地登記名義人
      ，但告訴人既係與之共同經營事業，則其性質應屬一般「
      合夥」，堪可認定。
（二）被告雖辯稱並未與證人戊○○合夥購買土地乙節。惟被告
      於85年6 月25日與證人戊○○共同投資購買苗栗縣大湖鄉
      ○○段第762-320 、762-328 、762-198 、762-214 、
      762- 6至762-10地號等9 筆土地，價金連同代書費用等共
      計0000000 元，每人出資一半，並由戊○○先負擔全額，
      被告因未能提出現金支付應出資之款項，故持上開第1249
      號等7 筆土地設定抵押權予戊○○供作擔保，又於86年8
      月26日、7 月1 日，先後簽發面額合計0000000 元之本票
      2 紙，以擔保日後償還其應負擔出資額部分乙節，業據證
      人戊○○於偵查中及本院審理時證述甚詳，且有協議書房
      地產合夥契約、切結書、協議書各1 份及他項權利證明書
      、本票各2 張在卷可稽，顯見被告上開所辯未與戊○○合
      夥買地乙節，不足採信。
（三）而按最高法院25年度民刑事庭會議決議 (二)： 「自己所
      持共有物，詐稱自己獨有，以之抵押於人，應成立侵占罪
      。」、又按最高法院25年院字第1518號解釋：「債務人以
      自己持有之共有不動產，詐稱係其所有，或詭稱已得共有
      人同意，向債權人押借款項，應成立侵占罪。」。被告雖
      辯稱有告知告訴人要將上開第1249地號等7 筆土地設定抵
      押權予戊○○，徵得告訴人同意，且戊○○亦知悉上開土
      地係被告與告訴人所合資云云。然上情已為告訴人所否認
      ，且陳稱係因土地遭法院查封拍賣才知悉土地已設定抵押
      權予戊○○等語，證人戊○○亦證稱：被告表示上開土地
      是他的，在他名下，設定時有先看土地權狀，為被告之名
      字，並不知土地係被告與丙○○合資，事後因大湖農會聲
      請法院查封拍賣，經通知與丙○○協調後，才知悉上情等
      語（見本院卷第90、91頁），所證與告訴人丙○○證述之
      情節互核相符，足認被告並未告知證人戊○○所持有第12
      49地號等7 筆土地係其與告訴人合夥購買，且在未徵得合
      夥人即告訴人同意之情況下，擅自設定抵押權予第三人即
      證人戊○○，並以貸得款項擔保支付另與戊○○合資購買
      土地之金額，足徵被告有為自己不法所有之意圖甚明。
（四）本件被告依其與告訴人丙○○雙方間之約定並無獨立之處
      分權，已如前述，其未經全體合夥人同意，擅自設定前揭
      抵押權，增加其他合夥人就該土地不必要之擔保危險，該
      土地之實質經濟價值已遭貶抑，即有損害於其他合夥人之
      財產，被告上開違背任務將所持有他人之物擅自處分之行
      為，顯係變更持有為所有之意思，核與刑法上業務侵占罪
      之構成要件相符。
（五）此外，復有85年5 月12日合夥契約書、85年7 月8 日合約
      書、不動產買賣契約書、土地登記簿謄本、臺灣銀行匯款
      回條聯各1 份等在卷可稽。
（六）被告前揭所辯，顯係卸責之詞，不足採信，本件事證明確
      ，被告犯行堪以認定。
二、被告於上開合夥事務係業務執行者，為從事業務之人，其利
    用業務上之機會，侵占其業務上持有之合夥人財物，核其所
    為，係犯刑法第336 條第2 項之業務侵占罪。公訴意旨認係
    犯刑法第335 條第1 項之普通侵占罪，惟依最高法院28年滬
    上字第31號判例意旨，被告係為合夥人執行業務，自應成立
    業務侵占罪，公訴意旨尚有未洽，然因起訴基本社會事實同
    一，應依法變更起訴法條。爰審酌被告之生活狀況、智識程
    度、犯罪動機、目的、手段，其利用合夥購買之土地擅自設
    定抵押權予他人，使合夥人受有日後土地被第三人聲請拍賣
    抵償之危險，及犯後否認犯行等一切情狀，量處如主文所示
    之刑，又被告行為後，刑法第41條已於90年1 月4 日修正，
    嗣經總統於90年1 月10日公布，並自同年1 月12日起生效，
    茲比較新舊法結果，原舊法第41條：「犯最重本刑為3 年以
    下有期徒刑以下刑之罪，而受6 月以下有期徒刑或拘役之宣
    告，因身體、教育、職業或家庭之關係，執行顯有困難，得
    以1 元以上3 元以下折算1 日，易科罰金」之規定，新法已
    經修正擴大得易科罰金之範圍，凡「所犯最重本刑為5 年以
    下有期徒刑之罪」，且符合前開與舊法相同之其他要件下，
    即得易科罰金，是適用新法即對被告原所犯最重本刑為有期
    徒刑5 年以下之罪者，使其有易科罰金之適用，對被告而言
    ，自較有利，爰依刑法第2 條第1 項前段規定，應適用裁判
    時之新修正刑法第41條規定，併諭知易科罰金之折算標準。
三、不另為無罪之諭知部分
（一）公訴意旨略以：被告甲○○於85年5 月間，邀丙○○以每
      人出資百分之50之方式，各出資0000000 元，合資購買苗
      栗縣大湖鄉○○段第1247、1249地號農地（後分割為同地
      段第1249、1249-1、1249-2、1249-3、1249-4、1249-5、
      1249 -6 地號土地），丙○○依甲○○指示，交付全部應
      出資額，其中0000000 元於85年5 月13日以其經營之安廷
      公司名義匯款至甲○○配偶丁○○大湖農會帳戶內，雙方
      並於85年7 月8 日簽訂合約書，信託登記甲○○名義。詎
      被告甲○○竟擅自以前述農地為擔保借貸，於85年9 月21
      日設定第一順位本金最高限額0000000 元之抵押權予大湖
      農會貸得0000000 元。嗣於88年間，甲○○因財務問題，
      為避免前述土地遭他債權人查封，遂於89年8 月11日將大
      湖鄉○○段第1249地號等7 筆土地；於90年10月9 日將大
      湖鄉○○段1247地號土地過戶予丙○○後即未對大湖農會
      之借款繳息，致大湖農會聲請法院查封拍賣前述土地，丙○○只得以其配偶吳鳳玉名義代甲○○償還所欠大湖農會
      債務，因認被告涉犯刑法第335 條第1 項之侵占罪等語（
      檢察官到庭更正原起訴法條刑法第342 條第1 項背信罪為
      同法第335 條第1 項之侵占罪）。
（二）按犯罪事實應依證據認定之，無證據不得認定犯罪事實；
      又不能證明被告犯罪者，應諭知無罪之判決，刑事訴訟法
      第154 條第2 項、第301 條第1 項分別定有明文。次按，
      刑法侵占罪之成立，以意圖為自己或第三人不法之所有，
      而擅自處分自己持有之他人所有物，或變易持有之意為所
      有之意，而逕為所有人之行為，為其構成要件，雖行為之
      外形各有不同，要必具有不法所有之意思，方與本罪構成
      要件相符（最高法院30年上字第816 號、52年台上字第13
      00號、19年上字第1052號判例意旨參照）。
（三）公訴人認被告甲○○涉有侵占罪嫌，無非以告訴人之指訴
      、被告坦承上開土地係與告訴人合資購買、85年7 月8 日
      買賣合約書影本、土地登記簿謄本等件為其論據，訊據被
      告堅決否認有侵占之犯行，辯稱：其以上開土地設定抵押
      權時，有經過丙○○同意，且係因丙○○無法拿錢出來，
      才以土地抵押貸款，所借來的錢亦係拿來開發整地使用，
      被告並無侵占之行為等語。經查：
   1、被告與告訴人合資購買苗栗縣大湖鄉○○段第1247、1249
      地號農地（後分割為同地段第1249、1249-1、1249-2、12
      49 -3 、1249-4、1249-5、1249 -6 地號土地）乙節，已
      如前述，而被告於85年9 月21日，以配偶丁○○之名義向
      大湖農會貸款，以前述土地供作擔保，設定第一順位抵押
      權（本金最高限額0000000 元）予大湖農會並貸得000000
      0 元等情，亦據被告供明在卷，並有上開地號之土地登記
      簿謄本附卷足憑。
   2、依證人即告訴人丙○○於本院審理時證稱：「（有無約定
      整地費用由何人出？當然是兩人平分。」、「（整地、開
      發的錢有沒有說怎麼付？）這應該是兩人平分，開發、整
      理的錢他都是跟我要。」、「（平常土地是誰在管理？）
      被告，因為他家比較近。」、「我是跟他說我要做小木屋
      ，休閒用的，他有答應。」等語（見本院卷第76、80、82
      、83頁），證人丙○○買地既係供搭蓋小木屋休閒使用，
      自須開發、整地，且又與被告約定平均負擔費用，顯見證
      人丙○○與被告確有約定在上開渠等所合資購買之土地上
      開發整地，俾供使用，是被告耗資在前開土地上整地之行
      為，並不違反雙方之約定。
   3、次依證人丁○○於本院審理時證稱：「丙○○跟我先生在
      談論的時候，我隱隱約約有聽到丙○○說他太太不肯拿錢
      出來，要用我的名義去借錢。」、「（你去那裏有常看到
      丙○○嗎？）他有時候會來。」、「山上和在我家裡都有
      講過。」、「我聽到他授權而已，他並沒有去農會。」等
      語（見本院卷第96-97 頁），足認證人丙○○對於被告向
      大湖農會貸款並以上開土地設定抵押權一事並非不知悉，
      且同意以上開方式支付所需負擔支出之費用，故被告縱有
      以前開土地設定抵押貸款之行為，亦無所謂侵占之情形。
   4、再訊之被告供稱本件除另購買建物及搭蓋鐵皮屋部分外，
      整地尚需花費200 多萬元（見本院第102 頁），依證人乙○○到庭證稱：其有在上開土地幫忙整地、監工，工程歷
      經半年多，作平台、駁坎、及庭園造景，整地費用均由被
      告直接交付廠商，依其估算本件整地需花費1 、200 萬元
      等語（見本院卷第87、88頁）；證人丁○○亦證稱：被告
      係為了整地而以其名義向農會借錢，且貸款後均拿去支付
      整地及雜支費用等語（見本院卷第95頁），且被告確實於
      合夥購買土地後，又向案外人謝源富購買坐落在該處之門
      牌為苗栗縣大湖鄉大南村2 林小南勢2 號建物1 棟，並在
      上開土地整地、種樹造景乙節，亦有不動產買賣契約書1
      份、稅籍證明書2 紙、現場照片共計14幀在卷可稽，衡情
      ，開發土地自需花費人力、物力及金錢，被告因整地而以
      前述土地設定抵押貸款，支付所需費用，尚與一般社會常
      情相符，故難以被告前揭抵押貸款之行為，即遽認其主觀
      上有何不法所有之意圖。
（四）綜上，被告所辯尚堪採信，告訴人與被告間關於上開土地
      之爭執應屬民事上對合夥事業財務之爭執，宜循民事程序
      解決；此外，復查無其他積極事證足資證明被告有何公訴
      意旨所指侵占之犯行，其犯罪自屬不能證明，原應為無罪
      之諭知，惟公訴意旨認此部分與前揭論罪科刑部分，有連
      續犯裁判上一罪之關係，爰不另為無罪之諭知，附此敘明
      。
據上論斷，應依刑事訴訟法第299 條第1 項前段、第300 條，刑
法第2 條第1 項前段、第336 條第2 項、修正後刑法第41條第1
項前段，罰金罰鍰提高標準條例第1 條前段、第2 條，判決如主
文。
本案經檢察官黃彥琿到庭執行職務。
中　　華　　民　　國　　94　　年　　7 　　月　　29　　日
                  刑事第三庭  審判長法　官  劉興浪
                                    法  官  張文毓
                                    法  官  林卉聆
以上正本證明與原本無異。
如不服本判決，應於送達後10日內向本院提出上訴狀。
       　　                     　　書記官　盧俊良
中　　華　　民　　國　　94　　年　　7 　　月　　29　　日
附錄論罪科刑之法條全文：
中華民國刑法第336條第2項
對於業務上所持有之物，犯前條第 1 項之罪者，處 6 月以上
5 年以下有期徒刑，得併科 3 千元以下罰金。
